臺灣高等法院民事判決　　　　　　　　99年度重家上字第35號
上　訴　人　潘振起
被 上 訴人　王淑珍
　　　　　　潘振雄
　　　　　　潘振華
　　　　　　潘振奮
上　一　人
訴訟代理人　郭方桂律師
上列當事人間請求返還不當得利事件，上訴人對於中華民國99年
7 月16日臺灣士林地方法院99年度重家訴字第10號第一審判決提
起上訴，本院於100年5月17日言詞辯論終結，判決如下：
    主  文
上訴駁回。
第二審訴訟費用由上訴人負擔。
    事實及理由
甲、程序方面：
一、被上訴人王淑珍、潘振雄、潘振華經合法通知，未於言詞辯
    論期日到場，核無民事訴訟法第386條所列各款情形，爰依
    上訴人之聲請，由其一造辯論而為判決。
二、本件上訴人依民法第197條第2項及不當得利法律關係，請求
    被上訴人王淑珍等人返還所受利益，經核與原法院97年度家
    訴字第12號請求繼承應分財產等事件（當事人為林靳與王淑
    珍、潘振華、潘振奮）、原法院89年度家訴字第10號及本院
    院92年度家上字第83號恢復繼承權事件（訴訟標的法律關係
    為民法第1146條繼承回復請求權），或當事人並非同一，或
    訴訟標的法律關係有別，與一事不再理之情形有間，是被上
    訴人潘振奮辯稱上訴人提起本件訴訟係就原法院89年度家訴
    字第10號及本院92年度家上字第83號恢復繼承權事件、97年
    度家訴字第12號請求繼承應分財產等事件，就同一事實、同
    一法律關係更行起訴，其訴為不合法云云，核無可採。
乙、實體方面：
一、本件上訴人起訴主張：伊為被繼承人潘世燕與元配林靳所生
    之子，嗣潘世燕於民國（下同）72年5月16日死亡，遺有臺
    北市○○區○○段三小段719地號、720地號、721地號、722
    地號、723地號、724地號、臺北市○○區○○段二小段645
    地號土地及臺北市○○○路78之12號6樓、7樓、臺北市○○
    ○路303號7樓及7樓之1建物等多筆不動產及其他財產，伊就
    潘世燕上開遺產自有繼承權。然伊母林靳因不識字，遭被上
    訴人欺凌恐嚇，而被迫放棄桃源紡織股份有限公司（下稱桃
    源公司）400股股份（面額新台幣〈下同〉4,000,000元）及
    土地10000坪、臺北市○○街9巷1號2樓房屋（市值
    14,500,000元）等物，並掃地出門，強佔居所，使林靳在臺
    無法生存。被上訴人復夥同律師以不法方式，盜蓋伊與林靳
    之印文，偽造協議書3份，侵占伊與林靳之應繼財產，並將
    之移轉登記於被上訴人等人之名下。又伊雖於76年間即已知
    悉繼承權遭受被上訴人侵害，惟因苦無證據，且不諳臺灣法
    律而遭受律師欺騙，遲未處理上開事宜，致最終罹於時效不
    得請求。惟依民法第197條第2項規定及最高法院98年度台上
    字第434號民事判決意旨所示，損害賠償義務人，如因侵權
    行為而受利益，致被害人蒙受損害時，除使其有侵權行為之
    請求權外，仍得依不當得利之規定請求返還其利益，而使不
    當得利返還請求權與損害賠償請求權發生請求權競合關係，
    不因被害人因侵權行為損害賠償請求權罹於時效而受影響。
    故上訴人可依前開規定請求被上訴人返還不當得利，而不受
    時效之限制。為此，爰依民法第197條第2項及不當得利法律
    關係，請求被上訴人將潘世燕之遺產（如原判決附件之遺產
    稅核定通知書）18分之1返還予伊（原審判決上訴人敗訴，
    上訴人不服提起上訴。），並上訴聲明：
    (一)原判決廢棄。
    (二)被上訴人應將被繼承人潘世燕之遺產（如原判決附件之
        遺產稅核定通知書所載）18分之1返還予上訴人。
二、被上訴人王淑珍、潘振雄、潘振華未於言詞辯論期日到場，
    亦未提出書狀為聲明或陳述。
三、被上訴人潘振奮則以：伊等並未以偽造文書方式，侵占上訴
    人之應繼財產，亦無上訴人主張之侵權行為及不當得利之情
    事，又上訴人前訴請被上訴人等回復繼承權事件及其母林靳
    依不當得利之法律關係，請求被上訴人等返還繼承財產，已
    經原法院以89年度家訴字第10號民事判決、本院92年度家上
    字第83號民事裁定及原法院97年家訴字第12號民事判決駁回
    確定在案。另兩造於76年8月12日簽訂協議書，上訴人亦自
    承約在76年間提起刑事案件告訴時即知悉房屋過戶之事，則
    無論以上訴人於76年8月12日簽訂協議書，或於76年知悉有
    損害之請求權可行使之時點起算，其於98年6月12日提起
    本件訴訟已逾民法第197條第2項之不當得利返還請求權得行
    使之15年時效等語，資為抗辯。並答辯聲明：駁回上訴。
四、按「（第1項）因侵權行為所生之損害賠償請求權，自請求
    權人知有損害及賠償義務人時起，二年間不行使而消滅。自
    有侵權行為時起，逾十年者亦同。（第2項）損害賠償之義
    務人，因侵權行為受利益，致被害人受損害者，於前項時效
    完成後，仍應依關於不當得利之規定，返還其所受之利益於
    被害人。」為民法第197條所明定，而上開法條第2項規定之
    不當得利返還，係考量損害賠償義務人如因侵權行為而受利
    益致被害人蒙受損害時，使被害人除有侵權行為之請求權外
    ，亦應有不當得利之請求權，用以保護其利益。該二項請求
    權，法律上之性質雖然不同，但在訴訟上所據之原因事實則
    同屬因侵權行為而負擔債務之範疇（最高法院98年台上第20
    0號判決意旨參照）。本件上訴人主張被上訴人以欺凌、恐
    嚇、威迫及偽造協議書等侵權行為方式，侵奪伊應繼遺產而
    受有利益，致伊受有損害等情，為被上訴人潘振奮所否認，
    是上訴人主張法律關係所具備之要件事實（指侵權行為事實
    、被上訴人無法律上原因受利益、上訴人受有損害、損益間
    有因果關係）即有未明，依舉證責任分配原則，自應由上訴
    人就其主張有利於己之事實，負舉證責任，倘不能盡其舉證
    責任時，即應承受不利益之結果（民事訴訟法第277條之規
    定參照）。經查：
(一)本件上訴人主張被上訴人偽造協議書3份，侵占伊可得繼承
    之潘世燕遺產部分：
 1、本件被繼承人潘世燕在大陸結婚之原配為林靳，上訴人與訴
    外人潘成吉、潘震琪則為潘世燕與林靳之子女。嗣潘世燕在
    台灣與被上訴人王淑珍再婚，被上訴人潘振奮、潘振華、潘
    振雄則為潘世燕與王淑珍之子女。72年5月16日潘世燕死亡
    ，繼承人間因潘世燕之遺產迭生爭執等情，有戶籍謄本、夫
    妻關係證明書、回國僑胞證、香港永春同鄉會、授權書、遺
    產稅核定通知書、遺產分割協議書、原法院98年度家訴字第
    12號判決、80年度重訴字第104號判決暨確定證明書、92 年
    度重訴字第122號民事判決暨確定證明書、臺灣士林地方法
    院檢察署（下稱士林地檢署）90年度偵續四字第1號不起訴
    處分書、士林地檢署檢察官79年度偵字第7519、7540號起訴
    書、原法院80年度訴字第535號、本院81年度上訴字第3027
    號、82年度上更(一)字第64號、最高法院82年度台上字第115
    號、82年度台上字第4698號刑事判決等件可稽，洵堪認定。
 2、查系爭76年8月12日協議書係當日在郭方桂律師事務所內，
    先由林靳、上訴人、被上訴人潘振奮及王淑珍達成協議後，
    由郭方桂律師擬具，除一份手寫外、另一份是打字，林靳所
    委託之陳清山則保管林靳印章，並由林靳、上訴人當場簽收
    3百萬元及1百萬元之支票各一張，因林靳不識字，所以由上
    訴人當見證人等情，業據被上訴人潘振奮、潘振華於士林地
    檢署90年度偵續四字第1號案件偵查中陳明，並經證人郭方
    桂律師於該案結證屬實各情，有協議書、支票、委任書、士
    林地檢署檢察官90年度偵續四字第1號不起訴處分書（註：
    該案案卷因逾保存年限，已依法銷燬）足憑（原法院82年度
    重訴字第122號卷證物卷第54-56頁、本院卷(一)第324-331頁
    ）。而前情經核與(1)訴外人林靳於該署77年度偵字第31576
    號案件偵查中陳稱：「當初協調時因只有我與潘振起出面，
    其他兩個兒子未到，我認為不公平，所以才另外叫我兩個兒
    子潘震琪再來告，是經過王近仁出面協調，我拿了三百萬，
    答應把安西街的房子及四百萬股讓渡給潘振奮」、「我知情
    ，且同意他們新訂的協議（指後述七十七年九月十五日之第
    二次協議），也就是潘振奮他們給我兒子每人一百四十萬元
    ，就不再另外分遺產了，而我的部分原先已拿到三百萬，其
    他的不再拿，原協議中有一百萬元委託陳清山保管，我也聲
    明放棄，不再告他們（問？潘成吉委託潘振起、潘震琪以及
    潘振起、潘震琪與二房王淑珍、潘振奮協調分你先生的遺產
    ，你是否知情？）等語，(2)上訴人於該案亦稱：「：（你母
    親林靳名字是誰簽的？）我簽的。」、「（印章是否你們自
    己蓋的？）是的」等語（本院第327、328頁、原法院80重訴
    字第104號卷(一)第50頁背面、52頁背面），(3)證人王近仁（
    上訴人之同鄉）證稱：二次林靳母子的事伊均出面協調過（
    即76年8月12日、77年9月中旬），第一次林靳拿了三百萬元
    ，將他在安西街房子及四百股讓給潘振奮，係經過林靳母子
    同意等語相符，是被上訴人潘振奮辯稱76年8月12日協議書
    並非渠等偽造等語，即非無據。此外，參諸該協議書、委任
    書、收據及林靳之印鑑證明書經士林地檢署送法務部調查局
    （以下稱調查局）鑑定，認「林靳」之印文內容均相符（原
    法院82年度重訴字第122號卷證物卷第54-56頁、本院卷(一)第
    328、345頁）；另上訴人之訴訟代理人陳中柱律師就76年8
    月12日協議書上蓋印之上訴人印章，於原法院80年度重訴字
    第104號分割遺產事件審理中陳稱：印章應該是真正等語無
    訛，而上訴人就其訴訟代理人所稱各語，並未為反對之陳述
    （原法院80年度重訴字第104號卷(二)第93頁）等情。足見76
    年8月12日上訴人與林靳確有親自參與協調，且於兩造達成
    合意後，在前揭協議書上用印，上訴人並於該協議書上簽署
    己名及代其母林靳簽名，同意於取得約定價款後，讓與台北
    市○○街房地、桃源紡織股份有限公司（下稱桃源公司）股
    份400股及渠等由潘世燕取得之遺產予被上訴人王淑珍、潘
    振奮。上訴人空言主張該協議書係被上訴人等偽造云云，核
    無可採。
 3、次查，系爭77年9月15日協議書、遺產分割協議書之簽訂，
    緣起於林靳之子即潘震琪、潘成吉，因未能拿到錢另提訴訟
    ，在士林地檢署77年度偵字第3157號偵查期間，王近仁受託
    從中協調，遂有第二次協議書產生，雙方合意由被上訴人潘
    振奮再支付潘震琪、潘成吉每人140萬元等情，業據上訴人
    之母林靳及證人王近仁陳明，已如前述；此外參酌：(1)林靳
    、潘震琪、潘振起均在偵查庭中表明：「照協議書行使。」
    、潘振起及潘震琪稱：「我們以這次（即七十七年九月十五
    日）新的協調為準，達成協議後，不再有任何法律行動。」
    等語，嗣潘振奮依約於77年10月28日將美金48,968元匯入潘
    成吉、潘震琪之香港帳戶（本院卷(一)第329頁）；(2)77年9月
    15日協議書、遺產分割協議書上林靳、潘振起、潘震琪、潘
    成吉印文，經士林地檢署送請調查局鑑定，鑑定結果與潘振
    起、潘震琪、潘成吉之華僑印鑑證明書、林靳之印鑑證明書
    之印文特徵相符（原法院82年度重訴字第122號卷證物卷第
    50-53、57-59頁、本院卷第329、345頁）；(3)訴外人潘成吉
    於原法院80重訴字第104號分割遺產事件審理中，具狀自陳
    ：有關遺產之事，被上訴人王淑珍、潘振奮二人，請永春同
    鄉王近仁通知伊到台北解決，當時經過協商，雙方協商同意
    並訂定協議書（即77年9月15日協議書），整件事就這樣完
    滿解決等語（原法院80重訴字第104號卷(一)131-134頁），(4)
    王近仁於80年1月18日出具證明書，證明兩造已於77年9月15
    日訂立協議書，上訴人已取得140萬元及潘世燕位於福建永
    春之遺產，繼承人間之糾紛已不存在等語（原法院82年度重
    訴字第122號卷證物卷第60頁）；(5)上訴人之訴訟代理人陳
    中柱律師於原法院80年度重訴字第104號分割遺產事件審理
    中，除稱77年9月15日（遺產分割）協議書印章應該是真正
    ，而上訴人就其訴訟代理人所稱各語，並未為反對之陳述（
    原法院80年度重訴字第104號卷(二)第93頁）等情，足徵此次
    協議係肇因於林靳之子潘震琪、潘成吉未分得遺產，王近仁
    居中協調後，在雙方同意下，再簽訂77年9月15日協議書及
    遺產分割協議書，被上訴人潘振奮辯稱渠等並無偽造（遺產
    分割）協議書等語，洵堪信實。上訴人就此所為主張，尚難
    憑採。
 4、又上訴人於76年間因認被上訴人王淑珍、潘振華、潘振奮等
    人涉犯詐欺、侵占、偽造文書等罪嫌，曾向士林地檢署提起
    刑事告訴，經該署於76年9月7日以罪嫌不足為由對被上訴人
    潘振奮等人作成不起訴處分一事，為兩造所不爭執，且有士
    林地檢署檢察官76年度偵字第4196號不起訴處分書可參（原
    審卷(二)第179、180頁）。另上訴人於76、77年間因意圖使潘
    振華、潘振奮、王淑珍等人受刑事處分，先後於76年6月18
    日、77年1月18日分別具狀向司法機關提起刑事告訴，嗣由
    被上訴人潘振華對上訴人提出誣告罪之刑事告訴，經本院於
    80年8月21日以80年度上訴字第2603號刑事判決認上訴人與
    其母林靳於76年8月12日、77年9月15日兩次與被上訴人和解
    並書立協議書後，欲圖爭奪遺產而捏造事實使被上訴人潘振
    華等人受刑事處分，而向該管公務員誣告，有誣告犯行，判
    處有期徒刑1年，減為有期徒刑6 月在案一節，有士林地檢
    署檢察官79年偵字第319號起訴書、原法院80年度訴緝字第
    20號、本院80年度上訴字第2603號刑事判決可稽（本院卷
    (一)第334-339頁、原法院80重訴字第104號民事卷宗第50-54
    頁）；此外，參諸：(1)上訴人於上開誣告案件中陳稱：伊生
    長在大陸，所受教育有限，不諳臺灣法律規定，誤認其母林
    靳所言為真實，而有此懷疑，因而具狀申告。嗣瞭解真象達
    成和解協議，旋即撤回告訴等語；而上訴人與其母林靳於士
    林地檢署76年度偵字第4196號詐欺等案件偵查中亦稱：經我
    事後仔細回憶，當初確因房子有設定抵押，我無法清償債務
    ，所以連房子、債務一起移轉給潘振奮、我是誤會他們騙取
    等語、林靳則於該署77年度偵字第3157號恐嚇等案件偵查中
    供稱：當初協議因只有我與潘振起出面，其兩個兒子未到，
    我認為不公平，所以才另外叫我兒子…再來告潘振華等人恐
    嚇等語（原法院80重訴字第104號卷(一)第50頁背面、52頁背
    面）等情，益徵被上訴人潘振奮辯稱：伊等並未以偽造文書
    方式，侵占上訴人之應繼財產，亦無上訴人主張之欺凌、恐
    嚇、威迫及偽造協議書等侵權行為，足堪採信。
(二)至於上訴人主張被上訴人潘振奮前因侵占罪經刑事法院判刑
    ，自屬侵害伊可得繼承潘世燕之遺產云云，固舉報紙節本、
    高等法院檢察署函、經濟部函、士林地檢署79年度偵字第
    7519 、7540號起訴書、原法院80年度訴字第535號、本院81
    年度上訴字第3027號、82年度上更(一)字第64號、最高法院82
    年度台上字第115號、82年度台上字第4698號刑事判決等件
    為憑（本院卷(一)第180-209頁）。惟查，被上訴人潘振奮前
    於72年間明知其所有之桃源公司股份為400股而非700股，未
    依法召集股東會及董事會選舉董監事及決議公司事項，竟於
    公司臨時股東會議議事錄上為不實之登載，並持登載不實之
    股東名簿、臨時股東會議議事錄，向主管機關經濟部申請公
    司變更登記，使之公務員准其所請，而登載於職務上所掌之
    公文書，足生損害於全體股東、董監事及經濟部對公司登記
    事項管理之正確性，固經法院以其犯行使業務上登載不實文
    書罪，判處有期刑2年，減為有期徒刑1年，緩刑5年確定，
    惟上訴人並非桃源公司股東（桃源公司股東名簿附本院卷(一)
    第110、11頁參照），則上訴人違犯行使業務上登載不實文
    書罪，亦與上訴人權益無涉。至於被上訴人潘振奮於上開刑
    事案件，經告訴人林靳指訴涉嫌侵占之桃源公司股份300股
    ，為林靳所持有，被上訴人潘振奮實已於76年8月間與林靳
    達成和解，由其給付林靳、上訴人等相當價金後，自林靳處
    受讓而來等情，有前揭76年8月12日協議書可考，並經本院
    82 年度上更(一)字第64號刑事判決審認屬實（本院卷(一)第202
    頁正背面），則被上訴人潘振奮既因與林靳，上訴人和解，
    給付價款取得林靳持有之桃源公司股份400股，而被上訴人
    潘振奮涉嫌業務侵占罪部分，復因告訴人林靳撤回告訴，未
    經法院審判（本院卷(一)第190、191、197頁），上訴人執前
    揭刑事判決主張被上訴人潘振奮前因侵占罪經刑事法院判刑
    ，與事實不符，且亦無從推得上訴人前揭行使業務上登載不
    實文書罪行侵害伊可得繼承潘世燕之遺產之結論，是上訴人
    就此之主張，亦無可取。
(三)再查，本件被上訴人於80年間對上訴人提起分割遺產之民事
    訴訟，雖遭原法院以80年度重訴字第104號判決駁回，惟該
    判決係參照最高法院69年台上字第1134號判例意旨，以被上
    訴人未先行或同時請求被上訴人辦理繼承登記，逕行訴請為
    分割登記，自有未當為由，予以駁回；另於82年間對上訴人
    提起請求履行契約之民事訴訟，經原法院以82年度重訴字第
    12 2號判決駁回，惟該判決係認依土地法第73條第1項、土
    地登記規則第29條第1項前段規定，土地之繼承登記得由任
    何繼承人為全體繼承人聲請為之，毋庸為裁判上之請求，被
    上訴人請求上訴人就（土地）遺產協同辦理繼承登記，欠缺
    權利保護之必要，又系爭遺產尚未辦理繼承登記，被上訴人
    逕行訴請為分割登記，於法未合為由，予以駁回等情，有原
    法院80年度重訴字第104號、82年度重訴字第122號判決可參
    （本院卷(一)第131-143、147 -157頁），惟上開二判決均未
    就協議書、遺產分割協議書上之印文是否經偽造盜蓋一事予
    以認定，是上訴人空言主張：被上訴人於原法院80年度重訴
    字第104號、82年度重訴字第122號事件因偽造盜蓋印文被法
    院識破，故駁回被上訴人之訴（本院卷(一)第67頁）云云，核
    與事實不符，洵無可採。
(四)據上，本件上訴人所提件證，不足以證明被上訴人有以欺凌
    、恐嚇、威迫及偽造協議書、遺產分割協議書等侵權行為，
    侵奪上訴人應繼承遺產之情事，此外，上訴人就被上訴人有
    侵權行為，且為應負損害賠償責任之債務人等有利於己之事
    實，並未另行舉證以實其說，其逕依民法第197條第2項及不
    當得利之法律關係，訴請被上訴人返還其所受利益，揆諸首
    揭說明，即屬無據，要難准許。
五、末按「民法第一百九十七條第二項之不當得利返還請求權，
    依同法第一百二十五條之規定，因十五年間不行使而消滅。
    」業經最高法院著有29年上字第1615號判例可資參照。本件
    上訴人於76年間即知悉系爭房地遭過戶，其繼承權利受侵害
    之事（本院卷(一)第101頁），是其主張被上訴人有以欺凌、
    恐嚇、威迫及偽造協議書等方式侵奪伊應繼遺產，且受利益
    一事，縱屬實情（實則此部分未據上訴人舉證證明之），然
    上訴人於知悉上情後，未依法行使權利，遲於20餘年後之98
    年6月間始提起本件訴訟（原法院98年度司家調字第33號卷
    第11頁以下），則揆諸前揭說明，其本於民法第197條第2項
    之不當得利返還請求權，業因逾十五年未行使而消滅，是被
    上訴人潘振奮辯稱上訴人依民法第197條第2項主張之不當得
    利返還請求權，已罹於時效而消滅等語，洵屬可採。從而，
    上訴人依不當得利法律關係及民法第197條第2項不當得利返
    還請求權，請求被上訴人潘振奮返還所受利益，亦屬無據，
    併此說明。
六、綜上所述，上訴人依民法第197條第2項規定及不當得利法律
    關係，請求被上訴人返還被繼承人潘世燕遺產之18分之1，
    為無理由，不應准許。原審為上訴人敗訴之判決，理由雖有
    不同，結論並無二致，仍應予維持，上訴意旨，求予廢棄改
    判，為無理由，應予駁回。
七、本件事證已臻明確，兩造其餘攻擊防禦方法及所舉證據，經
    審核後，認與判決結果不生影響，爰不再一一論駁，併此敘
    明。
八、據上論結，本件上訴為無理由，依民事訴訟法第463條、第
    385條第1項前段、第449條第2項、第78條，判決如主文。
中    華    民    國   100    年    5     月    31    日
                    民事第十庭
                        審判長法  官  張宗權
                              法  官  林曉芳
                              法  官  周玫芳
正本係照原本作成。
如不服本判決，應於收受送達後20日內向本院提出上訴書狀，其
未表明上訴理由者，應於提出上訴後20日內向本院補提理由書狀
（均須按他造當事人之人數附繕本）上訴時應提出委任律師或具
有律師資格之人之委任狀；委任有律師資格者，另應附具律師資
格證書及釋明委任人與受任人有民事訴訟法第466條之1第1項但
書或第2項（詳附註）所定關係之釋明文書影本。如委任律師提
起上訴者，應一併繳納上訴審裁判費。
中    華    民    國   100    年    6     月    2     日
                              書記官  陳嘉文
附註：
民事訴訟法第466條之1（第1項、第2項）：
對於第二審判決上訴，上訴人應委任律師為訴訟代理人。但上訴
人或其他法定代理人具有律師資格者，不在此限。
上訴人之配偶、三親等內之血親、二親等內之姻親，或上訴人為
法人、中央或地方機關時，其所屬專任人員具有律師資格並經法
院認為適當者，亦得為第三審訴訟代理人。